臺灣高等法院刑事判決               100年度上易字第2072號
上  訴  人
即  被  告  王家隆
選任辯護人  廖湖中律師
上列上訴人因詐欺案件，不服臺灣新竹地方法院99年度易緝字第
13號，中華民國100年7月22日第一審判決（起訴案號：臺灣新竹
地方法院檢察署87年度偵字第7455號，移送併辦案號：臺灣新竹
地方法院檢察署87年度偵字第6283號），提起上訴，本院判決如
下：
    主  文
原判決撤銷。
王家隆共同連續犯詐欺取財罪，處有期徒刑壹年陸月。緩刑伍年
。並應一支付朱齊一新臺幣壹佰玖拾陸萬陸仟陸佰陸拾陸元，支
付方法為：民國101年12月1日支付新臺幣參拾陸萬捌仟柒佰伍拾
元、民國102年12月1日支付新臺幣參拾陸萬捌仟柒佰伍拾元、民
國103年12月1日支付新臺幣參拾陸萬捌仟柒佰伍拾元、民國104
年12月1日支付新臺幣參拾陸萬捌仟柒佰伍拾元、民國105年12月
1日支付新臺幣肆拾玖萬壹仟陸佰陸拾陸元。二支付黃秀月新台
幣捌拾萬元，支付方法為：民國101年12月1日支付新臺幣貳拾萬
元、民國102年12月1日支付新臺幣貳拾萬元、民國103年12月1日
支付新臺幣貳拾萬元、民國104年12月1日支付新臺幣貳拾萬元。
    事  實
一、王家隆原係安琪兒事業股份有限公司（址設新竹市○○里○
    ○路196號8樓之1，下稱安琪兒事業公司）總經理，安琪兒
    事業公司之分支機構包括愛彌兒幼稚園（址設新竹市○○路
    40巷9號）與文教新城國宅社區1樓幼稚園（址設新竹市○○
    路○段298巷，下稱安琪兒幼稚園）。王家隆無意使朱齊一成
    為安琪兒幼稚園之股東，竟意圖為自己不法之所有，基於詐
    欺取財之概括犯意，於民國85年9月間向朱齊一佯稱可投資
    安琪兒幼稚園，幼稚園有5位股東，每位股東投資額為250萬
    元，股東王園長欲退股，朱齊一可頂下王園長之股權云云，
    並誘以朱齊一投資後，將來可安插朱齊一至安琪兒事業公司
    擔任經理，亦可安排朱齊一之妻至安琪兒幼稚園工作云云，
    使朱齊一陷於錯誤，於85年9月下旬至同年12月間陸續交付
    250萬元予王家隆。
二、王家隆與陳磊並未受中央信託局（下稱中信局）委託於新竹
    科學園區成立服務處，王家隆竟承前揭概括犯意，與陳磊共
    同意圖為自己不法之所有，基於詐欺取財之犯意聯絡，由王
    家隆介紹陳磊予黃秀月認識，謊稱陳磊係王家隆親戚，博取
    黃秀月之信任，再由陳磊利用其任中信局壽險業務之身分假
    意向新竹科學園區福利委員會詢問、提出申請，製造中信局
    委託其在科學園區設立服務處，其已著手相關設立準備工作
    之假象。嗣於86年12月17日王家隆、陳磊2人前往黃秀月住
    處，由陳磊向黃秀月詐稱，其負責在新竹科學園區內設立中
    信局服務處，代辦中信局之壽險業務云云，邀黃秀月出資60
    萬元，王家隆亦在旁慫恿黃秀月參與投資，使黃秀月陷於錯
    誤，而與陳磊簽立合作協議書，並交付60萬元出資予陳磊。
三、王家隆前於86年8月3日與駿耀營造有限公司（下稱駿耀公司
    ）負責人黃啟聰簽約，仲介駿耀公司承包佛光山淨土文化中
    心興建工程之模版工程（下稱系爭模版工程），王家隆並向
    駿耀公司收取100萬元佣金，約定王家隆如未能使駿耀公司
    承包系爭模版工程，應退還100萬元佣金。嗣因王家隆未能
    仲介駿耀公司承包系爭模版工程，亦無力返還已收取之佣金
    100萬元，竟承前揭概括犯意，意圖為自己不法之所有，於8
    7年1月6日向黃秀月誆稱：投資系爭模版工程可獲得豐厚利
    潤，惟須支付黃啟聰100萬元，系爭模板工程始能順利進行
    云云，並為取信黃秀月，另出具100萬元之借據（補貼利息2
    0萬元）及簽發面額100萬元之本票交予黃秀月，作為債權之
    擔保，致黃秀月誤認系爭模版工程可順利進行，債權確保無
    虞，而陷於錯誤，依王家隆指示將100萬元交予黃啟聰。
四、案經朱齊一、黃秀月訴由臺灣新竹地方法院檢察署檢察官偵
    查起訴及移送併案審理。
    理  由
甲、程序方面：
    按被告以外之人於審判外之言詞或書面陳述，除法律有規定
    者外，不得作為證據；又被告以外之人於審判外之陳述，雖
    不符合同法第159條之1至第159條之4之規定，但經當事人於
    審判程序同意作為證據，法院審酌該言詞陳述或書面陳述作
    成時之情況，認為適當者，亦得為證據。當事人、代理人或
    辯護人於法院調查證據時，知有第159條第1項不得為證據之
    情形，而未於言詞辯論終結前聲明異議者，視為有前項之同
    意，刑事訴訟法第159條第1項及第159條之5分別定有明文。
    本判決下列其餘引用之證據資料，均經依法踐行調查證據程
    序，當事人於本院言詞辯論終結前亦未聲明異議，本院審酌
    證據資料製作時之情況，均無違法不當及證明力明顯過低之
    瑕疵，亦查無依法應排除其證據能力之情形，認以之作為證
    據應屬適當，皆有證據能力。
乙、實體方面：
  壹、有罪部分:
    一事實一部分
      訊據上訴人即被告王家隆矢口否認有此部分詐欺犯行，辯
      稱：1.告訴人朱齊一係以隱名合夥之方式投資，本無法列
      名股東名簿。2.告訴人朱齊一當時於唐榮公司工作，具備
      公務員身分，依法不得兼職，告訴人朱齊一亦無幼教資格
      ，伊無從為告訴人朱齊一安插職位；且安琪兒幼稚園當時
      立案尚未完成，伊無法替告訴人朱齊一之妻於安琪兒幼稚
      園安排工作。伊未對告訴朱齊一稱會安插其至安琪兒事業
      公司擔任經理，月薪約4萬元，亦會安排其妻至安琪兒幼
      稚園工作。3.伊將120萬元專案投資於安琪兒幼稚園新竹
      工業區分校，因投資人後悔不出資，致投資失敗，施工包
      商劉良定並要求賠償工程款120 萬元，伊曾簽發80萬元本
      票由朱齊一背書後交給包商；伊另將130萬元專案投資於
      安琪兒幼稚園新竹市○○路校區。告訴人朱齊一因伊投資
      失敗，心有不甘，始提起告訴，本案純屬民事糾葛云云。
      經查：
        1.被告原係安琪兒事業公司（址設新竹市○○里○○路
          196號8樓之1）總經理，公司董事長為邱國雄，園長
          為王大樺、教學主任為賴幸茹，安琪兒事業公司之分
          支機構包括(1)新竹市推廣教育中心（新竹市○○路19
          6號3樓）、(2)設校籌備委員會：科學園區安琪兒雙語
          幼稚園、(3)校本部：愛彌兒雙語幼稚園（新竹市○○
          路40巷9號）、(4)清大分校：文教新城國宅社區1樓幼
          稚園（新竹市○○路○段298巷），已規劃完成清大對
          面「安琪兒雙語幼稚園」及市區○○路「愛彌兒雙語
          幼稚園」等情，有被告於87年11月18日提出之「安琪
          兒教育事業機構」文宣在卷（外放）可按，堪信為真
          實。
        2.被告曾邀告訴人朱齊一投資安琪兒幼稚園，並告以將
          來可安插告訴人朱齊一至安琪兒事業公司擔任經理，
          亦可安排告訴人朱齊一之妻至安琪兒幼稚園工作，嗣
          後卻未履行承諾等情，業據告訴人朱齊一於原審審理
          時指證綦詳（見99年度易緝字第13號卷第128頁背面
          、第129頁），被告於原審審理時亦坦認上情不諱（
          見99年度易緝字第13號卷第151頁背面、第152頁），
          亦堪信為真實。被告改口否認曾告以告訴人朱齊一上
          情，洵不足採。
        3.告訴人朱齊一於87年11月18日偵查中指稱：被告對伊
          說有5個股東，伊是遞補王園長股份，伊可以查帳，
          被告並未說是隱名合夥。伊哥哥小孩在幼稚園讀書，
          後來才查知伊非股東等語（見87年度偵字第6283號卷
          第39至44頁）；於87年12月2日偵查中指稱：被告當
          時稱有5個股東，林蔚哲是股東之1，王園長因教學理
          念不合退股，要伊接替，5個股東出資都是250萬元等
          語（見87年度偵字第6283號卷第62至65頁）；於原審
          審理時證稱：被告稱安琪兒幼稚園園長王大華（按：
          應係指王大樺）要退股，要伊去頂股東位置，被告並
          未說伊是隱名合夥人。被告有跟伊說過1年內股東名
          冊不能換，下半年可以更換後，伊就會在名冊內等語
          （見99年度易緝字第13號卷第130至131頁）；核與被
          告於87年10月8日偵查中所供：伊告訴朱齊一如果有
          賺錢出資額會還他，創辦人係林蔚哲，出資人有5人
          ，計1,200多萬元云云（見87年度偵字第6283號卷第1
          9至20頁）互核一致。且衡諸常情，被告與告訴人朱
          齊一並未簽訂書面合夥契約，告訴人朱齊一為確保其
          權益，當會要求載明其為股東，豈有可能同意被告以
          隱名合夥之方式投資。且被告供稱出資人為5人，總
          投資金額為1,200多萬元，亦與告訴人朱齊一指其頂
          其中1人之股份250萬元乙節相吻合。是告訴人朱齊一
          指訴被告確有告以可投資安琪兒幼稚園，幼稚園有5
          位股東，每位股東投資額為250萬元，王園長欲退股
          ，其可頂下王園長之股份等情，堪信為真實。
        4.證人林蔚哲於原審審理時證述：伊是愛彌兒幼稚園負
          責人，被告、邱先生有入股愛彌兒幼稚園，偵卷內之
          3張收據是入股之股金，愛彌兒幼稚園是伊與邱先生
          、被告太太賴幸茹3人合夥。新竹安琪兒幼稚園招生
          完後，安琪兒事業公司財務發生問題，被告、邱先生
          有找伊入股，伊評估他們的裝潢及設施，談妥以400
          萬元購買全部股權，伊匯400萬元到被告、公司之帳
          戶，新竹安琪兒幼稚園算伊獨資，但因賴幸茹有管理
          愛彌兒幼稚園，伊有給賴幸茹新竹幼稚園之技術股，
          若有獲利會分紅給賴幸茹。陳玲伶有說她有透過被告
          投資新竹安琪兒幼稚園，伊告以此事與伊無關，因伊
          是向被告買下全部股權等語（見99年度易緝字第13號
          卷第86至89頁）。證人林蔚哲上開所述，核與(1)告訴
          人朱齊一之兄朱愛一於偵查中所證：伊小孩在幼稚園
          讀書，伊太太問園長陳玲伶，園長說其以250萬元受
          讓被告在幼稚園之股份，但掛在林蔚哲名下，朱齊一
          並未出資，被告已無股權等語（見87年度偵字第6283
          號卷第62至65頁）、(2)被告於87年12月2日偵查中所
          供：安琪兒事業公司派王園長到幼稚園，陳玲伶主任
          於85年9月份投資入股，林蔚哲亦入股任董事長等語
          （見87年度偵字第6283號卷第63至64頁）；(3)被告於
          原審審理時所供：安琪兒事業公司負責人係邱國雄，
          伊是安琪兒事業公司總經理，安琪兒事業公司轉投資
          安琪兒幼稚園，我們承租清大對面國宅地下室裝潢、
          招生，伊將整個規劃告訴朱齊一，朱齊一是投資250
          萬元。安琪兒幼稚園後來賣給林蔚哲等語（見99年度
          易緝字第13號卷第151至152頁）；互核一致，並有被
          告提出之證人林蔚哲出具之85年9月20日、10月20日
          、12月30日分別收取被告股金20萬元、100萬元、50
          萬元之收據3紙在卷可佐（見87年度偵字第6283號卷
          第58至59頁），足堪採信。由上可知，愛彌兒幼稚園
          乃證人林蔚哲獨資設立，因安琪兒事業公司入股愛彌
          兒幼稚園，被告交付入股金170萬元予證人林蔚哲，
          愛彌兒幼稚園遂由證人林蔚哲與安琪兒事業公司負責
          人邱國雄、被告之妻賴幸茹3人合夥經營。而安琪兒
          幼稚園則係安琪兒事業公司出資籌設、辦理招生。被
          告先後邀告訴人朱齊一、陳玲伶投資入股，惟被告將
          安琪兒幼稚園全部股份以400萬元出售予證人林蔚哲
          後，猶隱瞞告訴人朱齊一，繼續收取告訴人朱齊一交
          付之股款甚明。
        5.被告始終無法陳明其邀告訴人朱齊一入股安琪兒幼稚
          園時，安琪兒幼稚園之5位股東究係何人，已見情虛
          。再觀諸，安琪兒事業公司將安琪兒幼稚園全部股權
          以400萬元出售予證人林蔚哲後，被告已無任何股權
          可供支配、出售，被告猶繼續收取告訴人朱齊一交付
          之股金，可見被告自始即無意使告訴人朱齊一成為安
          琪兒幼稚園之股東。是被告向告訴人朱齊一佯稱可投
          資安琪兒幼稚園，幼稚園有5位股東，每位股東投資
          額為250萬元，股東王園長欲退股，告訴人朱齊一可
          頂下王園長之股權云云，並誘以告訴人朱齊一投資後
          ，將來可安插告訴人朱齊一至安琪兒事業公司擔任經
          理，亦可安排告訴人朱齊一之妻至安琪兒幼稚園工作
          云云，使告訴人朱齊一陷於錯誤，陸續交付投資金25
          0萬元，其有對告訴人朱齊一施用詐術至明。
        6.被告雖辯稱：伊將120萬元專案投資於安琪兒幼稚園
          新竹工業區分校，因投資人後悔不出資，致投資失敗
          ，施工包商劉良定要求賠償工程款120萬元，伊曾簽
          發80萬元本票由朱齊一背書後交給包商。伊另將130
          萬元專案投資於安琪兒幼稚園新竹市○○路校區云云
          。但查，被告就130萬元專案投資所檢附之收據3紙（
          見87年度偵字第6283號卷第58至59頁），係安琪兒事
          業公司入股愛彌兒幼稚園之股金，與告訴人朱齊一在
          安琪兒幼稚園之投資無涉。又被告事後如何使用詐欺
          所得款項，與被告已成立之詐欺罪責無關。至安琪兒
          事業公司未依承攬契約給付報酬予包商，及告訴人朱
          齊一擔任被告所簽發本票之背書人等情，均與被告有
          無詐欺告訴人朱齊一無必然關聯，皆不足為被告有利
          之認定。
        7.綜上所述，被告上開所辯，要屬畏罪卸責之詞，均不
          足採。此部分事證明確，被告詐欺犯行堪以認定，應
          依法論科。
    二事實二部分：
      訊據被告矢口否認有何此部分詐欺取犯行，辯稱：伊未參
      與中信局服務處之投資案，陳磊未將60萬元交予伊云云。
      經查：
        1.被告介紹告訴人黃秀月與陳磊認識，被告稱陳磊係渠
          親戚，陳磊自稱係中信局專員，要在新竹科學園區內
          設立中信局服務處，代辦中信局之壽險業務，被告與
          陳磊於86年12月17日前往告訴人黃秀月住處，告訴人
          黃秀月與陳磊簽訂合作協議書，出資60萬元，並將60
          萬元交予陳磊，被告與陳磊均有對告訴人黃秀月提及
          投資中信局服務處之事等情，業據告訴人黃秀月於偵
          查中、原審審理時分別指訴綦詳（見87年度偵字第74
          55號卷第23頁、99年度易緝字第13號卷第122至124頁
          、第125至127頁），核與(1)證人林翠屏於偵查中證稱
          ：「（王家隆與黃秀月談一些合作清楚嗎？）我有聽
          黃秀月談一些。」、「（王家隆談投資時你有在場嗎
          ？）剛開始談時我有在場，他是說可以在科學園區成
          立中信局代辦處，找黃秀月來入股投資。」、「（這
          件事陳磊也在場嗎？）有，他有跟王家隆一起談，他
          們之說法一樣。」、「（他們怎麼有辦法使妳們相信
          在科學園區成立辦事處？）他跟著園區的人互相講好
          ，園區的人都附合他的說法才使我們相信。」等語（
          見87年度偵字第7455號卷第34至36頁）；(2)證人即國
          科會科學園區管理局研究員張本賢於原審審理時證稱
          ：跟我們談的都是陳磊，被告介紹伊認識陳磊，被告
          說陳磊是他表哥等語（見88年度易字第63號卷第24 9
          頁）；同案被告陳磊於原審陳稱：「（認識黃秀月？
          ）認識，是王家隆介紹認識，要在科學園區成立一個
          中信局的服務處，後來沒有批准。」、「（王家隆說
          從頭到尾他都不知道有何意見？）都是他在幫我處理
          的，他怎麼可能不知道。」等語（見88年度易字第63
          號卷第56頁、第218頁）；均相吻合。參以，被告於
          原審亦供承：伊有與告訴人黃秀月談投資新竹科學園
          區中信局服務處之事；伊負責幫陳磊介紹等語（見88
          年度易字第63號卷第126頁、第218頁背面）；復有合
          作協議書乙紙在卷可憑（見87年度偵字第7455號卷第
          6頁）；足認告訴人黃秀月之指訴非虛。
        2.證人張本賢於原審審理時證稱：「（86年12月間王家
          隆、陳磊有無說要在科學園區申請中信局之辦事處？
          ）有，他們有口頭向我們園區的福利委員會談，當時
          總幹會委員叫李超然，李超然叫他們提出正式的公文
          和營運計畫，後來被告陳磊有拿1份申請書來，來申
          請，但與他們原來申請之事項不符，所以我們沒有受
          理，後來就不了了之。」等語（見88年度易字第63號
          卷第2480頁）；同案被告陳磊於原審陳稱：「（服務
          處後來有成立否？）沒有，是園區沒有核准，何原因
          不曉得。」等語（見88年度易字第63號卷第56頁背面
          ）。衡情陳磊苟曾受中信局委託負責在新竹科學園區
          籌設服務處，焉有可能如此草率提出申請。再觀諸陳
          磊於原審所提其任中信局壽險業務之識別證影本（見
          88年度易字第63號卷第132頁），及卷附合作協議書
          記載：「…茲由甲方提出受理中信局委託，於新竹科
          學園區成立服務處以服務園區各公司及員工，代辦各
          項中信局相關業務事宜，…一本件經由甲方提出受理
          中信局委託於新竹科學園區成立服務處，業經園區福
          利委員會同意提供場地。二本服務處經由中信局同意
          成立，…」等語（見87年度偵字第7455號卷第6頁）
          。可知陳磊僅係利用其任中信局壽險業務之身分假意
          向新竹科學園區福利委員會詢問、提出設立辦事處申
          請，製造中信局委託其在科學園區設立服務處，其已
          著手相關設立準備工作之假象，藉此訛詐告訴人黃秀
          月甚明。
        3.按共同實施犯罪行為之人，在合同意思範圍以內，各
          自分擔犯罪行為之一部，相互利用他人之行為，以達
          其犯罪之目的者，即應對於全部所發生之結果，共同
          負責。又共同正犯之成立，祇須具有犯意之聯絡，行
          為之分擔，既不問犯罪動機起於何人，亦不必每一階
          段犯行，均經參與（最高法院34年上字第862號判例
          意旨參照）。本件被告先介紹陳磊與告訴人黃秀月認
          識，再對告訴人黃秀月謊稱陳磊係其親戚，博取告訴
          人黃秀月對陳磊之信任，再由陳磊向告訴人黃秀月詐
          稱，其負責在新竹科學園區內設立中信局服務處，代
          辦中信局之壽險業務云云，邀告訴人黃秀月出資60萬
          元，被告則在旁慫恿告黃秀月參與投資，使黃秀月陷
          於錯誤，與陳磊簽立合作協議書，並交付出資60萬元
          ，有如上述。被告雖非合作協議書之當事人，亦未參
          與每一階段之犯行，然渠等相互利用他人之行為，以
          達其犯罪之目的，即應對於全部所發生之結果共同負
          責，皆成立共同正犯。至告訴人黃秀月於原審審理時
          證稱：「（60萬元是交給誰？）我那時候好像是交給
          陳磊，這件事跟被告無關，我們都坦白講。」云云（
          見99年度易緝字第13號卷第121頁背面）；於本院審
          理時證稱：「另外60萬元與被告無關，被告只是推薦
          ，60萬元我是針對陳磊」云云（見本院卷第77頁背面
          ）；乃係誤解共同正犯之規定，不足為有利於被告之
          認定。
        4.同案告陳磊於原審時固陳稱其向黃秀月收受之出資60
          萬元全交給被告王家隆云云（見88年度易字第63號卷
          第127頁、第218頁）。但查，陳磊與被告分工詐取告
          訴人黃秀月之出資60萬元，陳磊出力甚多，且出名擔
          任合作協議書之當事人，承擔法律訴追之風險，焉有
          可能未與被告朋分該60萬元，而由被告獨占犯罪所得
          ，陳磊所述應屬卸己刑責之詞，尚非可採。
        5.綜上所述，被告上開所辯，要屬畏罪卸責之詞，均不
          足採。此部分事證明確，被告詐欺犯行堪以認定，應
          依法論科。
    三事實三部分：
      訊據被告矢口否認有何此部分詐欺犯行，辯稱：告訴人黃
      秀月於87年1月6日交付予黃啟聰之100萬元，係伊向告訴
      人黃秀月借款，並非告訴人黃秀月投資「佛光山淨土文化
      中心興建之模版工程」之款項，伊與黃秀月係借貸關係，
      而非投資關係云云。經查：
        1.被告於86年8月3日與駿耀公司負責人黃啟聰簽約，仲
          介駿耀公司承包系爭模版工程，被告並向駿耀公司收
          取100萬元佣金，約定被告如未能使駿耀公司承包系
          爭模版程，應退還100萬元佣金，並由王宏茂擔任見
          證人乙節，有「佛光山淨土文化中心興建之模版工程
          」承包切結書在卷可稽（見87年度偵字第7455號卷第
          4頁），堪信為真。
        2.告訴人黃秀月於原審審理時證稱：伊於87年1月1日先
          簽發100萬元本票給黃啟聰，後來退票。87年1月6日
          伊依被告指示將100萬元現金交給黃啟聰，被告有簽
          發100萬元之本票給伊，本票背面有仲介契約之見證
          人王宏茂之背書等語（見99年度易緝字第13號卷第12
          2至124頁），為被告所不爭執（見99年度易緝字第13
          號卷第154頁背面、本院卷第77頁背面），並有發票
          日87年1月1日、87年1月6日之本票2紙在卷可憑（見8
          7年度偵字第7455號卷第5頁、99年度易緝字第13號卷
          第136頁、第137頁），堪以採信。而觀諸87年1月6日
          之本票背面記載：「備註：本票為支付佣金開具之保
          證，於簽約之同時完成即退還作廢」等語，被告於原
          審審理時亦供稱：告訴人黃秀月交付黃啟聰之100萬
          元係用來還伊向黃啟聰所拿系爭模版工程佣金100萬
          元等語（見99年度易緝字第13號卷第153至154頁），
          足見告訴人黃秀月交付黃啟聰之100萬元，係用以退
          還被告前收之系爭模版工程佣金100萬元無訛。
        3.被告確有對告訴人黃秀月誆稱：投資系爭模版工程可
          獲得豐厚利潤，惟須支付黃啟聰100萬元，系爭模板
          工程始能順利進行乙節，業據告訴人黃秀月於原審審
          理時指證綦詳（見99年度易緝字第13號卷第121頁背
          面、第123頁背面、第124頁、第125頁）。被告於原
          審審理時亦供承：「（當時你是否告訴黃秀月可以承
          包佛光山淨土文化中心興建之模版工程，只要她投資
          100萬元，將來就可以從工程獲利，拿到分紅？）有
          這樣跟他說。」、「（黃秀月因為佛光山淨土文化中
          心興建之模版工程，是否跟你一起下到高雄2至3次？
          ）是。」等語（見99年度易緝字第13號卷第154頁）
          ，足見告訴人黃秀月前開指訴非虛。又告訴人黃秀月
          交付100萬元予黃啟聰之同日，被告出具借款100萬元
          之借據（補貼利息20萬元）予告訴人黃秀月，並簽發
          面額100萬元之本票予告訴人黃秀月乙情，亦有借據
          、本票影本各在卷可考（見87年度偵字第7455卷第8
          頁、99年度易緝字第13號卷第136頁、第137頁）。足
          認被告為取信告訴人黃秀月，因而出具100萬元之借
          據（補貼利息20萬元），並簽發面額100萬元之本票
          ，作為債權金額及履行之擔保。
        4.觀諸卷附系爭模版工程之承包切結書所載，被告於駿
          耀公司未能承包系爭模版工程時，始應退還100萬元
          佣金。參以，被告於原審審理時先坦承當時其無法讓
          黃啟聰承包到系爭模版工程等語，後改口當時尚未議
          價，黃啟聰不一定能拿到系爭模版工程云云（見99年
          度易緝字第13號卷第153頁背面、第154頁背面）。足
          見被告當時係因無法使駿耀公司承包系爭模版工程，
          始須退還100萬元之仲介佣金。則被告既無法使駿耀
          公司承包系爭模版工程，卻對告訴人黃秀月誆稱：投
          資系爭模版工程可獲得豐厚利潤，惟須支付黃啟聰
          100萬元，系爭模板工程始能順利進行云云，自係對
          告訴人黃秀月施用詐術無訛。縱認被告同時出具借據
          並簽發本票交予告訴人黃秀月作為擔保，亦無解於被
          告之詐欺罪責。
        5.綜上所述，被告上開所辯，要屬畏罪卸責之詞，均不
          足採。此部分事證明確，被告詐欺犯行堪以認定，應
          依法論科。
    四論罪科刑：
      (一)新舊法比較：
        被告行為後，刑法業於94年2月2日修正公布，95年7月1
        日起施行。按行為後法律有變更者，適用行為時之法律
        ，但行為後之法律有利於行為人者，適用最有利於行為
        人之法律，修正後刑法第2條第1項定有明文。此條規定
        係規範行為後法律變更所生新舊法律比較適用之準據法
        ，本身尚無新舊法比較之問題，於新法施行後，應一律
        適用新法第2條第1項之規定，為「從舊從輕」之比較。
        而本次法律變更，比較時應就罪刑有關之共犯、未遂犯
        、想像競合犯、牽連犯、連續犯、結合犯，以及累犯加
        重、自首減輕暨其他法定加減原因（如身分加減）與加
        減例等一切情形，綜其全部罪刑之結果而為比較（最高
        法院95年5月23日95年度第8次刑事庭會議決議參照）。
        經查：
        1.被告行為時刑法第28條原規定：「2人以上共同『實
          施』犯罪之行為者，皆為共同正犯」。被告行為後該
          條修正為：「2人以上共同『實行』犯罪之行為者，
          皆為共同正犯」。將舊法之「實施」修正為「實行」
          。原「實施」之概念，包含陰謀、預備、著手及實行
          等階段之行為，修正後僅共同實行犯罪行為始成立共
          同正犯。是新法共同正犯之範圍已有限縮，排除陰謀
          犯、預備犯之共同正犯。新舊法就共同正犯之範圍既
          因此而有變動，自屬犯罪後法律有變更，而非僅屬純
          文字修正，應有新舊法比較適用之問題，且倘比較結
          果並無有利或不利之情形，即應依刑法第2條第1項前
          段之規定，適用行為時之法律，方為適法（最高法院
          96年度台上字第934號、第1037號、第1323號、第256
          6號判決意旨參照）。本件被告不論新法、舊法，均
          構成共同正犯，上述刑法第28條之修正內容，對被告
          尚無有利或不利之情形，依刑法第2條第1項前段之規
          定，應適用修正前刑法第28條之規定。
        2.刑法第339條第1項詐欺取財罪之法定刑為5年以下有
          期徒刑、拘役或科或併科1千元以下罰金，而修正後
          刑法施行法增訂第1條之1規定：「中華民國94年1月7
          日刑法修正施行後，刑法分則編所定罰金之貨幣單位
          為新臺幣。94年1月7日刑法修正時，刑法分則編未修
          正之條文定有罰金者，自94年1月7日刑法修正施行後
          ，就其所定數額提高為30倍。但72年6月26日至94年1
          月7日新增或修正之條文，就其所定數額提高為3倍。
          」另刑法第33條第5款修正為：「主刑之種類如下：
          五罰金：新臺幣1千元以上，以百元計算之。」是依
          修正後之法律，上開之罪所得科處之罰金刑最高為新
          臺幣3萬元、最低為新臺幣1千元；然依被告行為時之
          刑罰法律，即已廢止之罰金罰鍰提高標準條例第1條
          前段規定得提高倍數2至10倍及修正前刑法第33條第5
          款規定之罰金最低額1元計算，該罪之罰金刑最高為
          銀元1萬元，最低額為銀元1元，若換算為新臺幣，最
          高額雖與新法同為新臺幣3萬元，然最低額僅為新臺
          幣3元。因此，比較上述修正前、後之刑罰法律，自
          以被告行為時關於科處罰金刑之法律較有利於被告。
        3.被告行為後新法業已刪除連續犯之規定，此刪除雖非
          犯罪構成要件之變更，但顯已影響行為人刑罰之法律
          效果，自屬法律有變更。倘依修正後之刑法論處，被
          告所犯3詐欺取財罪，各罪均應合併處罰，較諸適用
          修正前之刑法，適用連續犯之規定，論以一罪，並加
          重其刑至1/2，顯然不利。經比較新、舊法結果，以
          適用行為時法律即舊法論以連續犯規定，對被告較為
          有利。
        綜合法律修正前後之整體比較，適用94年2月2日修正前
        之刑罰法律，對被告較為有利，自應適用修正前刑法之
        相關規定。
      (二)核被告就事實欄一、二、三部分，均係犯刑法第339條
        第1項詐欺取財罪。被告與陳磊就事實欄二之犯行，有
        犯意聯絡及行為分擔，皆為共同正犯。被告先後3次詐
        欺取財犯行，時間緊接，觸犯構成相同之罪名，顯係基
        於概括犯意為之，應依修正前之連續犯規定論以一罪，
        並依法加重其刑。另檢察官移送併辦事實欄一部分，與
        本院論罪科刑部分具有連續犯之裁判上一罪關係，本院
        自得併予審理，併此敘明。
      (三)原審對於被告予以論罪科刑，固非無見。然查：原審就
        後述不另為無罪諭知、退回移送併辦部分，誤認被告亦
        成立詐欺取財未遂、即遂罪，自有違誤。另原審未及審
        酌被告業與告訴人朱齊一、黃秀月於本院審理時成立和
        解，並已分別賠償告訴人朱齊一、黃秀月30萬元、20萬
        元等情。被告上訴否認犯行雖不足採，但原審判決既有
        上開可議之處，仍屬無可維持，應予撤銷改判。爰審酌
        被告不思以正當途徑獲取金錢，分別詐取告訴人朱齊一
        、黃秀月投資款250萬元、160萬元，並於案件審理中逃
        亡境外多年始回國面對司法，被告終與告訴人朱齊一、
        黃秀月成立和解（和解內容為：1.被告給付告訴人朱齊
        一325萬元，當場給付30萬元，其餘295萬元分7期給付
        ，101年12月1日、102年12月1日、103年12月1日、104
        年12月1日各給付368,750元，105年12月1日給付491,66
        6元，106年12月1日、107年12月1日各給付491,667元。
        2.被告給付告訴人黃秀月100萬元，當場給付20萬元，
        其餘80萬元分4期給付，101年12月1日、102年12月1日
        、103年12月1日、104年12月1日各給付20萬元。），並
        已分別賠償告訴人朱齊一、黃秀月各30萬元、20萬元，
        兼衡被告犯罪之動機、目的、手段、智識程度、犯罪所
        生危害，及犯後態度等一切犯罪情狀，量處如主文第2
        項所示之刑。又被告未曾受有期徒刑以上刑之宣告，有
        本院被告前案紀錄表1紙在卷可稽。被告業與告訴人朱
        齊一、黃秀月成立和解，並已分別賠償告訴人朱齊一、
        黃秀月各30萬元、20萬元，告訴人朱齊一、黃秀月並請
        求本院諭知被告附條件之緩刑宣告，以確保被告履行和
        解內容（見本院卷第77頁背面、第79頁）。被告經此偵
        審程序之教訓，當知所警愓而無再犯之虞，是本院認上
        開所宣告之刑，以暫不執行為適當，爰依刑法第74條第
        1項第1款規定，併予宣告緩刑5年，以啟自新。又本院
        為使告訴人獲得充分之保障，並督促被告履行債務，以
        確保被告緩刑之宣告能收具體之成效，爰依刑法第74條
        第2項第3款規定，命被告履行如主文第2項所示之內容
        ，以觀後效。倘被告未遵循本院所諭知如主文所示之緩
        刑期間之負擔，情節重大者，檢察官得依刑事訴訟法第
        476條、刑法第75條之1第1項第4款之規定，聲請撤銷本
        件緩刑之宣告，併予敘明。又被告之犯罪時間，雖在96
        年4月24日以前，惟中華民國96年罪犯減刑條例第5條規
        定：「本條例施行前，經通緝而未於中華民國96年12月
        31日以前自動歸案接受偵查、審判或執行者，不得依本
        條例減刑。」被告於90年5月9日遭通緝，於99年8月6日
        始緝獲，有內政部警政署航空警察局通緝案件移送書在
        卷可按（見998年度他字第37號卷第1頁），自不得減刑
        ，附此敘明。
  貳、不另為無罪諭知部分：
      公訴意旨略以：被告於87年1月間，向黃秀月詐稱其擬於
      新竹科學園區成立工程維修中心，開發各項業務，有利可
      圖，然欠缺資金，要黃秀月再投資100萬元，並簽訂合作
      協議書。被告取得上開財物後，未給付任何獲利之分配，
      且屢經催討，均置之不理，黃秀月始知受騙，因認被告此
      部分亦涉有詐欺取財罪嫌云云。按犯罪事實應依證據認定
      ，無證據不得認定其犯罪事實；又不能證明被告犯罪者，
      應諭知無罪之判決，刑事訴訟法第154條第2項、第301條
      第1項前段分別定有明文。又事實之認定，應憑證據，如
      未能發現相當證據，或證據不足以證明，自不能以推測或
      擬制之方法，為裁判基礎；且認定不利於被告之事實須依
      積極證據，苟積極證據不足為不利於被告事實之認定時，
      即應為有利於被告之認定；另認定犯罪事實所憑之證據，
      雖不以直接證據為限，間接證據亦包括在內，然而無論直
      接證據或間接證據，其為訴訟上之證明，須於通常一般之
      人均不致有所懷疑，而得確信其為真實之程度者，始得據
      為有罪之認定，倘其證明尚未達到此一程度，而有合理之
      懷疑存在而無從使事實審法院得有罪之確信時，即應由法
      院為諭知被告無罪之判決（最高法院40年台上字第86號、
      30年台上字第816號、76年台上字第4986號判例意旨參照
      ）。訊據被告矢口否認有此部分詐欺取犯行，辯稱：伊邀
      告訴人黃秀月投資100萬元合作經營，是希望能透過維修
      中心賺的錢歸還向告訴人黃秀月所借100萬元，該合作協
      議書之簽立，僅係讓伊與告訴人黃秀月間有合作經營之名
      義等語。經查，被告固於87年1月6日與告訴人黃秀月簽訂
      合作協議書，約定被告於新竹科學園區成立工程維修中心
      ，雙方合作配合開發相關業務，告訴人黃秀月先借貸被告
      100 萬元，被告以開發完成業務之利潤扣還本息120萬元
      等情，有合作協議書在卷可按（見87年度偵字第7455號卷
      第7頁）。但查，告訴人黃秀月於原審審理時證稱：被告
      後來說工程維修中心未成立，伊不知工程維修中心何以未
      成立，被告說工程如果有成立，才交100萬元給他，伊只
      是口頭說要出資，不敢拿錢給被告等語（見99年度易緝字
      第13 號卷第124頁）；於本院審理時證稱：伊不清楚工程
      維修中心之內容，也未詢問被告，被告說工程有成立再給
      他這100萬元，後來沒有成立，所以未給被告100萬元。伊
      不清楚維修中心為何未成立，也未詢問被告等語（見本院
      卷第77頁）。準此，被告僅係與告訴人簽訂徒具形式之合
      作協議書，工程維修中心將來能否成立，將開發何種業務
      ，均未確定。且被告未要求告訴人黃秀月於簽約時即借貸
      其100萬元，而係告以將來維修中心成立後，始借貸其100
      萬元。告訴人黃秀月亦毫不在乎工程維修中心能否成立、
      將開發何種業務及後來未能成立之原因。足見被告並未藉
      將成立維修中心開發業務之事，向告訴人詐取借款100 萬
      元甚明。此外，復查無其他積極事證足以證明被告有此部
      分詐欺犯行，此部分不能證明被告犯罪，本應為被告無罪
      之諭知，惟起訴書認被告此部分行為與前述業經論罪科刑
      部分，具有刑法修正前連續犯之裁判上一罪關係，爰不另
      為無罪之諭知。
  參、退回併辦部分：
      檢察官移送併辦意旨略以：被告原無於東怡全流通企業股
      份有限公司（下稱東怡公司）在新竹開設量販大賣場內設
      美食攤位之意，竟為藉此詐財，承前揭詐欺取財之概括犯
      意，於86年1月間，向告訴人朱齊一佯稱該美食攤位利潤
      頗豐，以75萬元即可入股分紅，並得與先前之250萬元投
      資額加總，以此按比例而為利潤之分配云云，邀約告訴人
      朱齊一入股投資，致告訴人朱齊一不疑有他，因而陷於錯
      誤，再交付75萬元予被告，因認被告此部分亦涉有詐欺取
      財罪嫌云云。訊據被告矢口否認有此部分詐欺犯行，辯稱
      ：伊確有與東怡公司承辦人員接洽美食攤位事宜，且已繳
      交保證金10萬元，並簽立設櫃承諾書，惟東怡公司之美食
      街於興建時，其董事長過世，嗣後由亞太量販承接，亞太
      量販承接後不予承認外場美食街之部分，致該美食攤位無
      法進行云云。經查，被告確有與東怡公司承辦人員接洽美
      食攤位事宜，且已繳交保證金10萬元，並簽立設櫃承諾書
      ，東怡公司之美食街於興建時董事長過世，嗣後由亞太量
      販承接，亞太量販承接後不承認外場美食街之部分，致美
      食攤位無法進行等情，業據證人即東怡公司行銷處專案經
      理吳榮桂、證人即亞太公司法務人員林世忠於偵查中證述
      甚詳（見87年度偵字第6283號卷第69至72頁），並有設櫃
      承諾書、東怡公司收據各乙紙各在卷可稽（見外放東怡量
      販店〈美食街〉各項資料），堪信為真實。雖東怡公司通
      知被告該美食攤位無法進行，並將前繳納之承諾金10萬元
      退還被告後，被告未將此事告知告訴人朱齊一，亦未將投
      資款項交還告訴人朱齊一等情，業據被告供明在卷（見99
      年度易緝字第13號卷第152頁、第153頁），核與告訴人朱
      齊一之指述及證人吳榮桂於偵查中之證述相符（見87年度
      偵字第6283號卷第69至72頁），固堪認定。另被告於84、
      85年間因房地產投資失敗，欠債約1千萬元乙情，亦據被
      告供陳明確（見99年度易緝字第13號卷第150頁背面、第
      151頁），同堪認定。但查，被告確已積極從事美食攤位
      之投資，係因嗣後無法預期之因素，導致投資無法繼續。
      而資力困窘之人尋求他人出資從事投資，非必出於詐欺。
      且不能因被告前有詐欺告訴人朱齊一之情事，逕推論被告
      與告訴人朱齊一間所有商業往來皆係出於詐騙。本件尚難
      因被告邀告訴人朱齊一投資時自身資力困窘、被告未誠實
      告知告訴人朱齊一投資之事業因情事變更無法進行、被告
      事後未返還投資款項及被告前有詐取告訴人朱齊一安琪兒
      幼稚園入股金250萬元之情事，遽認被告自始即無投資美
      食攤位之意，卻蓄意騙取告訴人朱齊一交付投資款75萬元
      。此外，復查無其他積極事證足以證明被告有此部分詐欺
      犯行，此部分要屬民事糾葛，不能證明被告犯罪。檢察官
      移送此部分併案之犯罪事實與前述業經論罪科刑之犯罪事
      實，不具刑法修正前連續犯之裁判上一罪關係，應退由檢
      察官另行依法處理。
據上論斷，應依刑事訴訟法第369條第1項前段、第364條、第299
條第1項前段，修正前刑法第28條、第56條、第339條第1項、刑
法第74條第1項第1款、第2項第3款，已廢止之罰金罰鍰提高標準
條例第1條前段，判決如主文。
本案經檢察官劉斐玲到庭執行職務。
中    華    民    國   100    年    12    月     20    日
                  刑事第十六庭審判長法  官  陳晴教
                                    法  官  吳啟民
                                    法  官  楊智勝
以上正本證明與原本無異。
不得上訴。
                                    書記官  林桂玉
中    華    民    國   100    年    12    月    22    日
附錄：本案論罪科刑法條全文
中華民國刑法第339條第1項（普通詐欺罪）
意圖為自己或第三人不法之所有，以詐術使人將本人或第三人之
物交付者，處5年以下有期徒刑、拘役或科或併科1千元以下罰金
。
以前項方法得財產上不法之利益或使第三人得之者，亦同。
前二項之未遂犯罰之。